ACORDAO-COMPLETO-2368401

ACÓRDÃO 8210/2019 ATA 32/2019 - SEGUNDA CÂMARA

VISTOS, relatados e discutidos atos de concessão de aposentadoria a ex-servidores do Núcleo Estadual do Ministério da Saúde no Estado do Espírito Santo.
ACORDAM os ministros do Tribunal de Contas da União, reunidos em sessão da 2ª Câmara, ante as razões expostas pela relatora, e com fundamento nos arts. 71, incisos III e IX, da Constituição Federal, 1º, inciso V, 39, inciso II, e 45 da Lei 8.443/1992, 1º, inciso VIII, 259, inciso II, 260, 261 e 262 do Regimento Interno do TCU, 8º da Resolução TCU 206/2007 e 15 da Instrução Normativa TCU 55/2007, em:
9.1. manter a legalidade do ato de concessão inicial de aposentadoria a Luiz Sérgio Emery Ferreira;
9.2. considerar ilegal o ato de concessão de alteração de aposentadoria de Elisabete Martins e negar-lhe registro;
9.3. determinar ao Núcleo Estadual do Ministério da Saúde no Estado do Espírito Santo que: 
9.3.1. no prazo de 15 (quinze) dias, a contar da ciência desta deliberação, cesse os pagamentos decorrentes do ato impugnado, sob pena de ressarcimento das quantias pagas indevidamente e responsabilização solidária da autoridade competente;
9.3.2. comunique à interessada a deliberação deste Tribunal e a alerte de que o efeito suspensivo proveniente de eventual interposição de recursos junto ao TCU não a eximirá da devolução dos valores indevidamente recebidos após a notificação em caso de não provimento dos apelos;
9.3.3.  no prazo de 30 (trinta) dias, a partir da ciência deste acórdão, encaminhe a este Tribunal, por cópia, comprovante da data em que a interessada dele tomar conhecimento;
9.3.4. no prazo de 30 (trinta) dias, a contar da ciência desta deliberação, emita novo ato, em que seja suprimida a irregularidade verificada, e o submeta ao TCU para nova apreciação.

Atos de concessão de aposentadoria a ex-servidores do Núcleo Estadual do Ministério da Saúde no Estado do Espírito Santo.

Segunda Câmara

3. Interessados: Luiz Sérgio Emery Ferreira (CPF XXX.032.907-XX), Ana Maria Casati Nogueira da Gama (CPF XXX.607.397-XX), Eliana Ribeiro dos Santos (CPF XXX.026.947-XX), Elizabete Martins (CPF XXX.460.937-XX), Gláucia Freire de Miranda (CPF XXX.834.817-XX), Jonas Oliveira (CPF XXX.105.807-XX), José Luiz Rosse (CPF XXX.732.527-XX), Luiz Sérgio Emery Ferreira (CPF XXX.032.907-XX), Maria da Glória (CPF XXX.828.897-XX) e Rosalina Amâncio da Silva (CPF XXX.811.447-XX).

13.1. Ministros presentes: Augusto Nardes (na Presidência), Aroldo Cedraz, Raimundo Carreiro e Ana Arraes (Relatora).
13.2. Ministros-Substitutos presentes: Marcos Bemquerer Costa e André Luís de Carvalho.

ANA ARRAES

Adoto como relatório a instrução da Secretaria de Fiscalização de Pessoal, que contou com a anuência de responsável por subunidade e de representante do Ministério Público junto ao TCU, procurador Marinus Eduardo De Vries Marsico (peças 48 a 50) :
“INTRODUÇÃO
1.	Trata-se de atos de concessão de aposentadoria de Ana Maria Casati Nogueira da Gama, Eliana Ribiero dos Santos, Elizabete Martins, Glaucia Freire de Miranda, Jonas Oliveira, Jose Luiz Rosse, Luiz Sergio Emery Ferreira, Maria da Gloria e Rosalina Amancio da Silva, ex-servidores do Núcleo Estadual do Ministério da Saúde no Estado do Espírito Santo.
2.	Os atos foram submetidos, para fim de registro, à apreciação do Tribunal de Contas da União (TCU) , de acordo com o art. 71, inciso III, da Constituição Federal. O cadastramento e a disponibilização ao TCU ocorreram por intermédio do Sistema de Apreciação e Registro de Atos de Admissão e Concessões, na forma dos arts. 2º, caput e incisos I a VI, e 4º, caput, da Instrução Normativa - TCU 78/2018.
HISTÓRICO
3.	Com exceção do ato de alteração de concessão de aposentadoria de Elisabete Martins, os demais atos deste processo foram apreciados pela legalidade, por meio do Acórdão 4547/2013-TCU-Primeira Câmara, sessão de 9/7/2013, Ministro-Relator Benjamin Zymler (peça 13) .
Ato de Elizabete Martins
4.	Na ocasião, esta Corte de Contas determinou diligenciar ao Núcleo Estadual do Ministério da Saúde do Espírito Santo, com vistas a obter a documentação com base na qual foi assegurada para Elizabete Martins, que ocupava cargo de natureza administrativa, o cômputo de tempo de atividade insalubre exercido sob o regime geral de previdência.
5.	Por meio do ofício 10513/2013-TCU/SEFIP, de 17/7/2013, a Sefip notificou a Unidade Jurisdicionada sobre o Acórdão 4547/2013-TCU-Primeira Câmara, concedendo o prazo de 15 dias para que fossem informadas as medidas adotadas com relação à determinação do acórdão (peça 14) . 
6.	Com relação ao tempo insalubre averbado pela servidora Elizabete Martins, a Unidade Jurisdicionada encaminhou a documentação anexada à peça 17.
7.	Esta Secretaria, por meio dos ofícios 10179 e 10183/2016-TCU/Sefip, de 21/11/2016, realizou a oitiva da Sra. Elizabete Martins para que se manifestasse sobre a insuficiência na comprovação dos requisitos necessários para o cômputo do tempo de serviço em condições insalubres, pois a partir da prolação do Acórdão 911/2014-TCU-Plenário, Ministro-Relator Benjamin Zymler, esta Corte de Contas passou a entender que a contagem especial de tempo prestado em condições insalubres para servidores ocupantes de cargos de natureza estritamente administrativa, além de observar os parâmetros definidos no Acórdão 2008/2006-TCU-Plenário, Ministro-Relator Walton Alencar Rodrigues, somente poderá ocorrer se estiver efetivamente demonstrada a existência de risco ou de agentes nocivos à saúde no local de trabalho, devidamente atestado por laudo pericial (peças 34 e 35) .
8.	A Unidade Jurisdicionada recebeu os ofícios de oitiva em 25/11/2016 (peça 36) . A Sefip, por meio dos Ofícios 1639 e 1640/2017-TCU/Sefip, de 28/4/2017, reiterou a oitiva (peças 37 e 38) . A Unidade Jurisdicionada tomou ciência da oitiva em 10/5/2017 (peça 40) .
9.	A Sra. Elizabete Martins tomou ciência da oitiva em 11/5/2017, conforme aviso de recebimento constante da peça 39. O Núcleo Estadual do Ministério da Saúde no Estado do Espírito Santo também deu ciência da oitiva à Sra. Elizabete Martins, em 17/5/2017, conforme consta na documentação encaminhada pela Unidade Jurisdicionada (peça 43, p. 8) .
Ato de Luiz Sérgio Emery Ferreira
10.	Foi anexado aos autos expediente encaminhado pela Controladoria Regional da União no Estado do Espírito Santo (peça 18) . Segundo o expediente, o ex-servidor Luiz Sérgio Emery Ferreira, aposentado pelo Núcleo Estadual do Ministério da Saúde no Estado do Espírito Santo, teria utilizado tempos de serviço concomitantes para aposentadoria especial 100.352.910-1 do Regime Geral de Previdência Social, concedida a partir de 30/11/1995, e para a aposentadoria estatutária no Ministério da Saúde, datada de 25/06/2009.
11.	Em consequência, esta Unidade Técnica, conforme instrução constante à peça 20, propôs a autorização, pelo relator sorteado, de nova análise do ato de aposentadoria do Sr. Luiz Sérgio Emery Ferreira, com vistas à verificação da ocorrência de violação da ordem legal que fundamentasse a revisão de ofício do Acórdão 4547/2013-TCU-Primeira Câmara.
12.	A Secretaria das Sessões promoveu o sorteio do novo relator (peça 22) . A Exma. Ministra-Relatora Ana Arraes, mediante despacho anexado à peça 23, reencaminhou os autos à Sefip, autorizando a realização de novo exame no ato de aposentadoria de Luiz Sérgio Emery Ferreira.  
13.	Esta Unidade Técnica realizou a oitiva do Sr. Luiz Sérgio Emery Ferreira, por meio do ofício 5.759/2015-TCU/SEFIP, de 19/5/2015, para que se manifestasse sobre a irregularidade referente à utilização de tempos concomitantes tanto em aposentadoria concedida pelo RGPS como em aposentadoria estatutária concedida pelo Ministério da Saúde (peças 24) . Conforme Aviso de Recebimento (AR) , anexado à peça 29, o interessado tomou ciência da oitiva em 2/6/2015.
14.	À peça 26, consta pedido do interessado, por intermédio de seus advogados, de cópia integral do processo e de prorrogação do prazo para apresentação da defesa. Esta Secretaria, mediante ofício 7.372/2015-TCU/SEFIP, de 17/6/2015, autorizou a prorrogação por mais 15 dias do prazo para apresentação de resposta à oitiva, bem como informou que estava à disposição do interessado cópia digitalizada do processo na SECEX/ES (peça 27) . À peça 28, consta recibo do advogado do interessado atestando o recebimento da cópia integral do processo em 18/6/2015. À peça 31, estão anexadas as alegações de defesa do Sr. Luiz Sérgio Emery Ferreira. 
EXAME TÉCNICO
a) ato de alteração de aposentadoria de Elizabete Martins
a.1) resposta à oitiva
15.	O ofício de oitiva estabeleceu o prazo de 15 dias, a contar do recebimento da notificação, para que a Sra. Elizabete Martins, se assim desejasse, pudesse manifestar-se quanto à irregularidade listada (peças 34, 35, 37 e 38) . No ofício de oitiva ressaltou-se que a não apresentação da referida manifestação, no prazo fixado, não impedirá a apreciação da matéria pelo Tribunal e ensejará o prosseguimento normal do processo em destaque.
16.	A Sra. Elizabete Martins, embora ciente da oitiva, até o presente momento não prestou esclarecimentos sobre a inconsistência listada na oitiva (peças 39 e 43) . Portanto, considerando-se o tempo decorrido, é de se presumir que ela decidiu não se manifestar nos autos. Dessa maneira, entende-se cabível a análise e apreciação da matéria constante nos presentes autos, considerando-se atendidos os princípios do contraditório e da ampla defesa.
a.2) entendimento do TCU sobre averbação de tempo insalubre
17.	A servidora Elizabete Martins aposentou-se, em 3/2/1998, no cargo de agente administrativo, com proventos proporcionais a 25/30 avos. O ato de concessão inicial foi apreciado pela legalidade no TC Processo 008.322/2003-5 (peça 45) .
18.	O ato deste processo refere-se à alteração da aposentadoria, na qual os proventos passaram para a proporção de 26/30 avos, mediante averbação de 7 meses e 5 dias de tempo insalubre (peça 44, p. 1-2) 
19.	No mapa de tempo de serviço, verifica-se a averbação de tempo insalubre, exercido como celetista pela servidora, referente ao período de 1/1/1988 a 11/12/1990 (peça 17, p. 11-16) .
20.	O servidor público que exerceu, como celetista, no serviço público, atividades insalubres, penosas ou perigosas, no período anterior à vigência da Lei 8.112/90 tem direito à contagem especial de tempo de serviço para efeito de aposentadoria; todavia, para o período posterior ao advento da Lei 8.112/90, é necessária a regulamentação do art. 40, § 4º, da Constituição Federal, que definirá os critérios e requisitos para a respectiva aposentadoria (Acórdão 2008/2006-TCU-Plenário, Ministro-Relator Walton Alencar Rodrigues) .
21.	Ademais, esta Corte de Contas, a partir da prolação do Acórdão 911/2014-TCU-Plenário, Ministro-Relator Benjamin Zymler, passou a entender que a contagem especial de tempo prestado em condições insalubres, penosas e perigosas para servidores ocupantes de cargos de natureza estritamente administrativa, além de observar os parâmetros definidos no Acórdão 2008/2006-TCU-Plenário, Ministro-Relator Walton Alencar Rodrigues, somente poderá ocorrer se efetivamente demonstrada a existência de risco ou de agentes nocivos à saúde no local de trabalho, devidamente atestado por laudo pericial.
22.	No caso em exame, a interessada ocupava cargo de natureza administrativa. A Unidade Jurisdicionada informou que a averbação do tempo insalubre ocorreu com base no Acórdão 2008/2006-TCU-Plenário, Ministro-Relator Walton Alencar Rodrigues, e que a servidora recebia adicional de insalubridade no contracheque no período de janeiro de 1988 a 11/12/1990. Alegou ainda que na época da averbação do tempo insalubre não havia o entendimento proferido no Acórdão 911/2014-TCU-Plenário, Ministro-Relator Benjamin Zymler (peça 17) .
23.	Observa-se que não foram encaminhados documentos que demonstrassem efetivamente a existência de risco ou de agentes nocivos à saúde da interessada no local de trabalho, situação que deveria ser devidamente atestada por laudo pericial, conforme entendimento desta Corte de Contas proferido no Acórdão 911/2014-TCU-Plenário, Ministro-Relator Benjamin Zymler.
24.	Desta forma, entende-se que está ilegal o ato de alteração de aposentadoria da Sra. Elizabete Martins, devendo os proventos retornarem à proporção de 25/30 avos.
b) ato de concessão inicial de aposentadoria de Luiz Sérgio Emery Ferreira
b.1) Resposta à oitiva 
25.	O ex-servidor Luiz Sérgio Emery Ferreira, por intermédio de seus advogados, apresentou os seguintes esclarecimentos, quanto à utilização de tempo concomitante tanto em aposentadoria pelo RGPS como em aposentadoria estatutária pelo Ministério da Saúde (peça 31) :
a) informa que na aposentadoria estatutária pelo Ministério da Saúde utilizou-se dos seguintes períodos: serviços médicos hospitalares (1/4/1974 a 31/12/1974) e Ministério da Saúde (1/10/1981 a 11/12/1990) . A irregularidade listada pelo Tribunal estaria no fato de tais períodos já terem sido utilizados na aposentadoria especial junto ao INSS. Alega inexistência de tempos concomitantes. 
b) esclarece que o inciso I, do artigo 96, do LBPS veda a contagem recíproca do mesmo período de labor já computado em um regime para fins de percepção de benefício em outro, e não a contagem de ‘tempos de serviço’ diversos, apenas prestados de forma concomitante;
c) informa que o interessado laborou, no cargo de médico, como servidor público estatutário, vinculado à CLT, e, portanto, ao regime geral de previdência, e, concomitantemente laborou, também como médico, em atividade privada de forma autônoma, ligada também ao regime geral;
d) foi admitido no Ministério da Saúde, no regime celetista, em 2/1/1975. Alega que na aposentadoria especial pelo INSS, concedida a partir de 29/12/1995, o interessado utilizou o tempo de serviço prestado como autônomo e não como servidor público, relativos aos períodos de 1/7/1970 a 30/10/1973 e 1/4/1974 a 30/11/1995; 
e) informa que o período de 1/7/1970 a 30/10/1973 e 1/4/1974 a 30/11/1995, considerados para a aposentadoria pelo RGPS, em que contribuiu como autônomo, foi exercido em concomitância com a atividade de médico admitido pelo Ministério da Saúde, tempo que não foi utilizado para a concessão da aposentadoria junto ao INSS. O tempo de serviço exercido no Ministério da Saúde foi utilizado somente na aposentadoria estatutária (2/1/1975 a 24/6/2009) ;
f) alega que o Superior Tribunal de Justiça já sufragou o entendimento de que há possibilidade de gozar duas aposentadorias oriundas de regimes distintos, referente a períodos de contribuição também diverso;
g) ressalta que o requerente se aposentou junto ao INSS levando o tempo de serviço prestado na condição de segurado do regime geral de previdência. Informa, no tocante ao tempo de serviço relativo a Serviços Médicos Hospitalares (período de 1/4/1974 a 31/12/1974) , que neste período contribui para o INSS na condição de trabalhador vinculado ao regime geral de previdência, conforme anotado na CTPS. No tocante ao tempo de serviço exercido no Ministério da Saúde, período de 1/10/1981 a 11/12/1990, informa que o requerente possui tempo de contribuição junto ao INSS como contribuinte na condição de autônomo, motivo pelo qual este período pode ser considerado na aposentadoria concedida pelo INSS. Quanto à aposentadoria estatutária, informa que deverá ser considerado todo o período laborado para a Administração Pública Federal, na condição de empregado público e servidor público federal;
h) cita o artigo 4º da Emenda Constitucional 20/1998. Registra que no período de 2/1/1975 a 24/6/2009 a Administração Pública Federal efetuou os respectivos descontos das contribuições previdenciárias. Alegou ainda que, quanto ao período de 1/4/1974 a 31/12/1974, o requerente contribuiu na qualidade de empregado, e, quanto ao período de 1/10/1981 a 11/12/1990, contribuiu para o INSS na qualidade de autônomo, havendo contribuição em paralelo à atividade desempenhada pelo requerente na administração pública federal;
i) por fim, requer que seja mantida a aposentadoria estatutária.
26.	O servidor anexou cópia da carteira de trabalho constando a anotação do período trabalhado como médico nos Serviços Médicos Hospitalares (1/4/1974 a 31/12/1974) e no Instituto Nacional de Previdência Social a partir de 2/1/1975 (peça 31, p. 14) . 
 b.2) acumulação de cargos, tempo de serviço e decadência administrativa
27.	O servidor Luiz Sérgio Emery Ferreira aposentou-se pelo Ministério da Saúde, em 25/6/2009, com proventos integrais, no cargo de médico, com jornada de trabalho de 20 horas semanais. O servidor ingressou no serviço público em 2/1/1975 (peça 8) .
28.	Em consulta ao sistema Sisac, verifica-se que o servidor possui outra aposentadoria estatutária, concedida pela Universidade Federal do Espírito Santo em 22/9/2014, no cargo de professor, com jornada de trabalho de 40 horas semanais (peça 46) . O ato de aposentadoria referente ao cargo de professor encontra-se no Controle Interno aguardando parecer. 
29.	O servidor também possui aposentadoria pelo Regime Geral de Previdência Social concedida em 29/12/1995, referente ao cargo de médico. 
30.	Alegou-se que o servidor teria averbado períodos concomitantes: Serviços Médicos Hospitalares (1/4/1974 a 31/12/1974) e Ministério da Saúde (1/10/1981 a 11/12/1990) . O interessado alegou que na aposentadoria especial pelo regime geral, concedida a partir de 29/12/1995, foi utilizado o tempo de serviço prestado como médico autônomo e não como servidor público, relativos aos períodos de 1/7/1970 a 30/10/1973 e 1/4/1974 a 30/11/1995. Tal situação não seria irregular, desde que tivesse havido compatibilidade de horários no exercício dos cargos de médicos. Não foram apresentados documentos, tais como mapa de tempo de serviço, certidões averbadas e escalas de trabalho que permitissem melhor apuração das jornadas de trabalho e dos tempos averbados em cada aposentadoria pelo ex-servidor.
31.	No entanto, ressalta-se, com relação à decadência, prevista no art. 54 da Lei 9.784/1999, que o entendimento jurisprudencial, tanto no âmbito deste Tribunal quanto no do Poder Judiciário, é de que o referido dispositivo legal, ao ser aplicado aos atos de aposentadoria e pensão, conta seu prazo decadencial a partir do respectivo registro pelo Tribunal de Contas da União, visto que, em se tratando de ato complexo, só é aperfeiçoado quando de seu registro pelo TCU. Esse é o teor da Súmula TCU 278/2012, a seguir transcrita: 
SÚMULA 278/2012: Os atos de aposentadoria, reforma e pensão têm natureza jurídica de atos complexos, razão pela qual os prazos decadenciais a que se referem o § 2º do art. 260 do Regimento Interno e o art. 54 da Lei nº 9.784/99 começam a fluir a partir do momento em que se aperfeiçoam com a decisão do TCU que os considera legais ou ilegais, respectivamente. 
32.	No presente caso, o ato do Sr. Luiz Sérgio Emery Ferreira foi apreciado pela legalidade, por meio do Acórdão 4547/2013-TCU-Primeira Câmara, sessão de 9/7/2013, Ministro-Relator Benjamin Zymler (peça 13) . Assim, já se passaram mais de cinco anos e não existem nos autos elementos indicando má-fé por parte do interessado. 
33.	Desta forma, não cabe mais a revisão de ofício do mérito do ato de aposentadoria concedida pelo Ministério da Saúde para o Sr. Luiz Sérgio Emery Ferreira, estando ausentes os pressupostos definidos no §2º do artigo 260 do Regimento Interno deste Tribunal, não cabendo a revisão de ofício. 
34.	Ressalta-se que o ato de aposentadoria referente ao cargo de professor ainda não foi apreciado por esta Corte de Contas. Assim, quando da sua apreciação deverá ser analisada a questão referente à acumulação das aposentadorias. 
CONCLUSÃO
35.	Em razão do exposto e tendo em vista as análises realizadas no ato de alteração de concessão de aposentadoria de Elizabeth Martins, esta Unidade Técnica considera que o ato em tela está ilegal, pois a servidora ocupava cargo de natureza administrativa, não atendendo a averbação do tempo insalubre aos requisitos do Acórdão 911/2014-TCU-Plenário, Ministro-Relator Benjamin Zymler, pois não se demonstrou efetivamente a existência de risco ou de agentes nocivos à saúde da interessada no local de trabalho, situação que deveria ser devidamente atestada por laudo pericial.
36.	Considerando que já se passaram mais de cinco anos da publicação do Acórdão 4547/2013-TCU-Primeira Câmara e que não existem nos autos elementos indicando a má-fé do Sr. Luiz Sergio Emery Ferreira, verifica-se que não cabe a revisão de ofício do ato de aposentadoria do interessado, estando ausentes os pressupostos definidos no §2º do artigo 260 do Regimento Interno deste Tribunal para revisão de ofício.
PROPOSTA DE ENCAMINHAMENTO
37.	Ante o exposto, conforme o preceituado no artigo 71, inciso III, da Constituição Federal de 1.988; c/c os artigos. 1º, inciso V, e 39, inciso II, da Lei nº 8.443/1992, c/c os artigos 1º, inciso VIII, 260, §§ 1º e 2º, do Regimento Interno/TCU, e tomando por base as informações prestadas pelo órgão de controle interno e as verificações feitas pela unidade técnica, na forma prevista no artigo 260, caput, do referido Regimento, propõe-se: 
a) manter a legalidade do ato de concessão inicial de aposentadoria de Luiz Sergio Emery Ferreira (CPF XXX.032.907-XX) , em face da ausência dos pressupostos definidos no art. 260, §2º, do Regimento Interno deste Tribunal, que permitam a revisão de ofício, uma vez que já decorreram cinco anos da publicação do Acórdão 4547/2013-TCU-Primeira Câmara, sessão de 9/7/2013, e não foi identificada má-fé do interessado;
b) considerar ilegal e negar o registro do ato de concessão de alteração de aposentadoria de Elizabete Martins (CPF XXX.460.937-XX) ;
c) dispensar o ressarcimento das quantias indevidamente recebidas de boa-fé, nos termos da Súmula TCU n. 106;
d) determinar ao Núcleo Estadual do Ministério da Saúde no Estado do Espírito Santo que: 
d.1) no prazo de quinze dias, faça cessar os pagamentos decorrentes do ato impugnado por esta Corte de Contas, sob pena de responsabilidade solidária da autoridade administrativa omissa, nos termos do art. 262 do Regimento Interno/TCU;
d.2) dê ciência, no prazo de 15 (quinze) dias, do inteiro teor desta deliberação aos interessados, alertando a Sra. Elizabete Martins que o efeito suspensivo proveniente da interposição de eventuais recursos junto ao TCU não os exime da devolução dos valores percebidos indevidamente após a respectiva notificação, caso esses não sejam providos; e
d.3) encaminhar ao Tribunal, no prazo de 30 (trinta) dias contados da ciência da decisão, documento apto a comprovar que os interessados tomaram conhecimento do acórdão.”
	É o relatório.

Rodrigo Antônio Giacomelli (OAB/ES 12.669) e outros representando Luiz Sérgio Emery Ferreira.

Procurador Marinus Eduardo De Vries Marsico.

APOSENTADORIAS. LEGALIDADE DE UM ATO. ILEGALIDADE DOS RESTANTES, COM NEGATIVA DE REGISTRO. DETERMINAÇÕES.

APOSENTADORIA (APOS)

Secretaria de Fiscalização de Pessoal (Sefip).

Este processo trata de atos de concessão de aposentadoria a sete ex-servidores do Núcleo Estadual do Ministério da Saúde no Estado do Espírito Santo.
Por meio do Acórdão 4547/2013-TCU-Primeira Câmara, de relatoria do ministro Benjamin Zymler, os atos relativos a Ana Maria Casati Nogueira da Gama, Eliana Ribiero dos Santos, Gláucia Freire de Miranda, Jonas Oliveira, José Luiz Rosse, Luiz Sérgio Emery Ferreira, Maria da Glória e Rosalina Amâncio da Silva foram apreciados pela legalidade, pendente a apreciação do ato de alteração de concessão de aposentadoria de Elisabete Martins.
O ato de concessão inicial de aposentadoria dessa ex-servidora – que se aposentou em 3/2/1998, no cargo de agente administrativo, com proventos proporcionais a 25/30 avos – foi apreciado pela legalidade por esta Corte (Acórdão 2146/2003-TCU-Primeira Câmara, de relatoria do ministro-substituto Lincoln Magalhães da Rocha) . A alteração de sua aposentadoria, agora em análise, na qual os proventos passaram para a proporção de 26/30 avos, deu-se mediante a averbação de 7 meses e 5 dias de tempo insalubre.
Tem direito à contagem especial de tempo de serviço para efeito de aposentadoria o servidor público que exerceu, como celetista, no serviço público, atividades insalubres, penosas ou perigosas no período anterior à vigência da Lei 8.112/1990. Além disso, conforme explicou a Secretaria de Fiscalização de Pessoal (Sefip) , a partir da prolação do Acórdão 911/2014-TCU-Plenário, de relatoria do ministro Benjamin Zymler, este Tribunal definiu que, aliado aos parâmetros estabelecidos no Acórdão 2008/2006-TCU-Plenário, de relatoria do ministro Walton Alencar Rodrigues, servidores ocupantes de cargos de natureza estritamente administrativa devem demonstrar efetivamente a existência de risco ou de agentes nocivos à saúde no local de trabalho – devidamente atestado por laudo pericial –, para que a contagem especial de tempo prestado em condições insalubres possa ser realizada.
Em razão disso, o Núcleo Estadual do Ministério da Saúde do Espírito Santo foi diligenciado com vistas à obtenção da documentação que assegurou a Elisabete Martins – a qual ocupava cargo de natureza administrativa – cômputo de tempo de atividade insalubre exercido sob o regime geral de previdência. Em novembro de 2016, em razão da insuficiência na comprovação dos requisitos necessários, a ex-servidora foi chamada em oitiva.
Apesar disso, Elisabete Martins permaneceu silente. Considerando atendidos os princípios do contraditório e da ampla defesa, a unidade instrutiva prosseguiu na instrução do processo.
Como o laudo pericial comprovando a existência de risco ou de agentes nocivos à saúde no local de trabalho da ex-servidora não foi apresentado, anuo à proposta da Sefip, que considerou ilegal o ato de alteração de sua aposentadoria, cujos proventos devem retornar à proporção de 25/30 avos.
Aprecia-se, igualmente, nesta oportunidade, nova análise do ato de aposentadoria de Luiz Sérgio Emery Ferreira, em decorrência de expediente encaminhado pela Controladoria Regional da União no Estado do Espírito Santo, segundo o qual esse ex-servidor teria utilizado tempos de serviço concomitantes para aposentadoria especial do Regime Geral da Previdência Social e para aposentadoria estatutária do Ministério da Saúde.
Luiz Sérgio Emery Ferreira ingressou no serviço público em 2/1/1975 e aposentou-se com proventos integrais, no cargo de médico, com jornada de trabalho de 20 horas semanais, em 25/6/2009. O servidor também possui aposentadoria concedida em 29/12/1995, referente ao mesmo cargo, pelo Regime Geral de Previdência Social. 
O ex-servidor foi chamado em oitiva e informou que, para sua aposentadoria especial pelo INSS, utilizou tempo de serviço prestado como autônomo – de 1º/7/1970 a 30/10/1973 e de 1º/4/1974 a 30/11/1995 –, enquanto o tempo de serviço no Ministério da Saúde – de 2/1/1975 a 24/6/2009 – foi utilizado apenas na aposentadoria estatutária. Esclareceu que, como médico, por alguns períodos, trabalhou concomitantemente como servidor público estatutário e na atividade privada de forma autônoma.
Havendo compatibilidade entre os horários nos quais Luiz Sérgio Emery Ferreira exercia os dois cargos de médico, a situação não seria considerada irregular. Entretanto, não foram apresentados documentos que permitissem à Sefip melhor apuração das jornadas de trabalho e dos tempos averbados pelo ex-servidor em cada aposentação. Apesar disso, considerando que o ato inicial de aposentadoria foi apreciado pela legalidade há mais de cinco anos e não há elementos nos autos que indiquem má-fé, encontram-se ausentes os pressupostos definidos no §2º do art. 260 do Regimento Interno desta Casa para revisão de ofício do mérito do ato.
Por fim, informo que, em suas análises, a Secretaria de Fiscalização de Pessoal constatou que se encontra no controle interno novo ato de aposentadoria estatutária de Luiz Sérgio Emery Ferreira, no cargo de professor, com jornada de trabalho de 40 horas semanais, concedida pela Universidade Federal do Espírito Santo em 22/9/2014. Assim, quando da apreciação desse ato, a questão referente à acumulação de aposentadorias deverá ser avaliada por esta Corte de Contas.
Em conclusão, em anuência às conclusões da Sefip, as quais contaram com a concordância do representante do Ministério Público junto ao TCU, proponho considerar ilegal o ato de alteração de aposentadoria de Elisabete Martins, cujos proventos devem retornar à proporção de 25/30 avos, e manter a legalidade do ato de concessão inicial de aposentadoria de Luiz Sérgio Emery Ferreira.
	Ante o exposto, VOTO por que seja aprovada a minuta de deliberação que submeto a este Colegiado. 
TCU, Sala das Sessões Ministro Luciano Brandão Alves de Souza, em 10 de setembro de 2019.
ANA ARRAES 
Relatora